【裁判字號】    99,訴,87
【裁判日期】    990713
【裁判案由】    綜合所得稅
【裁判全文】
高雄高等行政法院判決
                                        99年度訴字第87號
                                 民國99年6月22日辯論終結
原      告  甲○○
訴訟代理人  郭清寶  律師
            鍾靚凌  律師
被      告  財政部高雄市國稅局
代  表  人  乙○○
訴訟代理人  丙○○
上列當事人間綜合所得稅事件，原告不服財政部中華民國98年12
月28日台財訴字第09800608120號訴願決定，提起行政訴訟，本
院判決如下：
    主  文
原告之訴駁回。
訴訟費用由原告負擔。
    事實及理由
一、事實概要：
    緣原告民國95年度綜合所得稅結算申報，列舉扣除捐贈苗栗
    縣立南庄國民中學（下稱南庄國中）綠美化工程新台幣（下
    同）4,000,000元，被告初查以其不符規定為由，予以全數
    剔除。原告不服，申請復查結果，獲追認捐贈扣除額800,00
    0元。原告仍不服，提起訴願，亦遭決定駁回，遂提起本件
    行政訴訟。
二、原告主張：
（一）其擔任英國保誠人壽股份有限公司（現更名為中國人壽股
      份有限公司）業務副總經理職務，多年來均有捐贈行為，
      95年間透過訴外人李丙奕及同仁胡躍瀧推薦，得知羿任園
      藝有限公司（下稱羿任公司）對政府機關或學校施作綠化
      工程，乃電匯捐贈4,000,000元至羿任公司銀行帳戶，該
      筆款項若未作為捐贈學校之用，亦將繳付國庫，透過此捐
      贈，可親見自己綠化校園之成果。
（二）原告每日忙於公務，並未特別注意捐贈事務之後續發展，
      直至媒體報導羿任公司（負責人據悉是施志鴻）幫助富人
      逃稅等事，而檢調單位及稅捐稽徵機關亦來電告知捐贈者
      會收到羿任公司退還75﹪至80﹪金額，惟其並未收到該筆
      退回款項，是原告並無逃漏稅捐與不實申報捐贈金額之情
      事。
（三）原告雖因上開捐贈而經台灣板橋地方法院（下稱板橋地院
      ）97年度重訴字第2號刑事判決判處有罪在案，但觀該刑
      事案件97年3月20日之審理筆錄內容可知：證人李丙奕表
      示不能百分之百確定有退款予原告，且其有關退款方式之
      證述，前後不一，互有扞格；又李丙奕前被羈押時，為求
      交保而非出於自由意志之壓力下所為證詞，不可採信。另
      證人劉匡晉退款給旗下之業務員時，亦無法確認客戶究竟
      有無收到退款，故不能排除有業務員自始未告知招攬客戶
      可以退款事項，卻事後向施志鴻聲稱要退款，並將退款私
      飽中之可能。行政行為應受一般法律原則拘束，就當事人
      有利及不利情形一律注意，是稽徵機關於就原告是否捐贈
      不實所為核定，應進行職權調查而不得出於臆測。被告僅
      依未確定之刑事判決書等事證即為決定，未能審酌證人於
      刑事審理中之證述瑕疵而有違誤，應予撤銷等語，並聲明
      求為判決訴願決定及原處分（含復查決定）不利於原告部
      分均撤銷。
三、被告則以：
（一）按「捐贈：對於教育、文化、公益、慈善機構或團體之捐
      贈總額最高不超過綜合所得總額20﹪為限。但有關國防、
      勞軍之捐贈及對政府之捐獻，不受金額之限制。」為行為
      時所得稅法第17條第1項第2款第2目之1所明定。
（二）查原告95年度綜合所得稅結算申報對南庄國中捐贈4,000,
      000元，業經板橋地院以原告基於以不正當方法逃漏稅捐
      之犯意，將上述不實捐款金額登載於95年度綜合所得稅申
      報書，浮報列舉扣除額之不正當方法逃漏個人綜合所得稅
      ，並於97年4月30日以97年度重訴字第2號刑事判決有罪在
      案。有關施志鴻（羿任公司實際負責人）等人藉校園綠美
      化工程，涉嫌幫助他人逃漏稅捐案，證人李丙奕於偵查中
      具結證稱，其所有經手之客戶，在95年度學校綠美化工程
      部分都有退款給客戶，退回款項為捐贈金額的80﹪，而原
      告與胞妹劉孟霞部分，係在原告高雄辦公室直接將退款交
      給原告姊妹，此證述亦經板橋地院認定為真；另證人胡躍
      瀧於偵查中亦具結證稱，其本身匯款至羿任公司帳戶，之
      後李丙奕有退還款項，實際支付金額為匯款金額之20﹪等
      語；而同案多位捐贈校園綠化工作涉案人，亦皆已承認不
      實捐贈之情事，此有板橋地院97年度重訴字第2號刑事判
      決書附卷可證，是李丙奕於偵查中所為證詞足資採信。再
      查，羿任公司確已於收受原告匯款後施作校園景觀綠化工
      程，此有南庄國中95年9月4日莊中總字第0950001346號函
      附卷可稽，是原告既已支付800,000元（4,000,000元×20
      ﹪）參與校園綠美化工程之捐贈，被告乃於復查決定中，
      追認捐贈扣除額800,000元，已就當事人有利及不利之情
      形一律注意，並無違誤。
（三）原告所稱未收到退款縱屬實情，然證人李丙奕於招攬時即
      已向原告等表示，參與捐贈計畫案於匯款後將可收到80﹪
      之款項，原告遂同意參加（詳台灣板橋地方法院檢察署【
      下稱板橋地檢】96年偵字第24501號起訴書第15頁），亦
      即原告依李丙奕指示於95年7月26日匯款4,000,000元至指
      定帳戶時，即已明知系爭綠美化工程之捐贈款項不實，至
      李丙奕是否對之履行退款80﹪之約定則屬渠等間私權糾紛
      ，此於原告虛列捐贈款項之核稅要件事實不生影響，原告
      即使未收到80﹪退款，亦非已將捐贈款項全數資助校園綠
      美化，縱有支出，與所得稅法捐贈扣除之公益目的未符。
      原告主張應予全數認列捐贈扣除額，委無足採，被告復查
      決定依據板橋地院上開刑事判決書追認系爭捐贈扣除額80
      0,000元，並無違誤。
（四）至原告主張被告僅依未確定之刑事判決書等事證，未能審
      酌證人於刑事審理中之證述瑕疵而有違誤乙節，查板橋地
      院上開刑事判決業就原告等人犯罪事實斟酌全辯論意旨並
      依職權調查證據，被告據此復查決定追認系爭捐贈扣除額
      800,000元，核屬有據，且對原告有利。若原告以詐術逃
      漏稅捐案經刑事判決定讞，而對原告有利者，原告可向被
      告申請更正，併此說明，並聲明求為判決駁回原告之訴。
四、本件事實概要欄所載之事實，有原告95年度綜合所得稅網路
    申報國稅局審核專用申報書、被告核定通知書、原告復查申
    請書、被告復查決定書、原告訴願書、財政部訴願決定書及
    原告起訴狀附原處分卷及本院卷可稽，應堪認定。本件兩造
    之爭點為：原告95年度綜合所得稅結算申報，列舉扣除捐贈
    南庄國中綠美化工程3,200,000元（4,000,000元－800,000
    元＝3,200,000元），是否合法？茲分述如下：
（一）按「按前三條規定計得之個人綜合所得總額，減除下列免
      稅額及扣除額後之餘額，為個人之綜合所得淨額：一、免
      稅額：．．．二、扣除額：納稅義務人就下列標準扣除額
      或列舉扣除額擇一減除外，並減除特別扣除額：（一）標
      準扣除額：．．．（二）列舉扣除額：1、捐贈：對於教
      育、文化、公益、慈善機構或團體之捐贈總額最高不超過
      綜合所得總額20﹪為限。但有關國防、勞軍之捐贈及對政
      府之捐獻，不受金額之限制。」「納稅義務人應於每年5
      月1日起至5月31日止，填具結算申報書，向該管稽徵機關
      ，申報其上1年度內構成綜合所得總額．．．之項目及數
      額，以及有關減免、扣除之事實，並應依其全年應納稅額
      減除．．．尚未抵繳之扣繳稅額及可扣抵稅額，計算其應
      納之結算稅額，於申報前自行繳納。」分別為行為時（下
      同）所得稅法第17條第1項第2款第2目之1及第71條第1項
      前段所明定。
（二）次按所得稅法第17條第1項第2款第2目列舉捐贈扣除額，
      應以實際支付金額，作為列報之基礎，如捐贈物係實物者
      ，從租稅公平、確保稅收及防止浮濫之觀點，其扣除額度
      應約相當於該捐贈物之現金價值，使實物捐贈與現金捐贈
      之扣除額度無差別之租稅待遇，方符實質課稅原則。又稅
      法中將捐贈自所得稅額中扣除，具有其公益目的，即保障
      稅收及防止浮濫，並以捐贈有助政府或相關機構團體財力
      之增進而有助於社會及政府之行為時，給予免除租稅之優
      惠措施，與民法私法自治原則下，雙方意思表示合意成立
      之贈與契約成立，兩者無必然之關聯性，稅捐稽徵機關雖
      作成贈與稅之處分，然非亦應作成核准綜合所得稅捐贈扣
      除之處分，仍應客觀具體判斷，查核該贈與契約及行為是
      否符合所得稅法中捐贈扣除之公益目的，而核定是否准予
      列報或准予列報之金額。復按就課稅處分之要件事實而言
      ，基於依法行政原則，為權利發生事實者，雖應由稅捐稽
      徵機關負舉證責任；惟捐贈扣除因在計算納稅義務人應納
      稅額時，列為計算之減項，故有關捐贈存在之事實，不論
      自證據掌控或利益歸屬之觀點，均應由主張扣抵之納稅義
      務人即原告負擔證明責任。換言之，對於捐贈之事實，應
      由主張之原告負舉證責任，倘所提之證據不足以證明其所
      主張之事實，即不能認其主張為真實。
（三）查羿任公司實際負責人為施志鴻，此為兩造所不爭執。次
      查，原告確有參加施志鴻所屬業務員李丙奕所招攬之校園
      綠美化工程捐贈案，取得施志鴻以羿任公司名義開立之統
      一發票後，於96年5月間申報95年度個人綜合所得稅時，
      持以申報，並將上開4,000,000元列為列舉扣除額以扣抵
      稅款等情，業經原告於板橋地院97年度重訴字第2號違反
      稅捐稽徵法案件審理時坦承不諱，有板橋地院上開刑事判
      決（第6頁）、南庄國中95年9月4日莊中總字第095000134
      6號函、慶豐商業銀行匯款委託書、中國國際商業銀行國
      內匯款申請書、羿任公司於大眾銀行之存摺、被告所查羿
      任公司營業稅資料查詢作業、板橋地檢96年10月30日板檢
      榮玄96偵18471字第102841號函及羿任公司所開立之統一
      發票附原處分卷可稽。再查，施志鴻於偵查中陳稱：95年
      間伊以羿任公司的名義接受納稅義務人的委託，進行捐贈
      苗栗縣南庄鄉南庄國中等校園景觀綠美化工程，伊在與這
      些學校接觸時，伊先將學校規劃設計完畢後，才開始找捐
      贈者，找到捐贈者並收取費用後，會將部分捐贈金額退還
      給捐贈人，捐贈者可以拿到各學校所出具未載金額的感謝
      函、感謝狀及羿任公司開立的發票，並憑此申報該年度綜
      合所得稅，亦有板橋地院上開刑事判決（第8頁）附原處
      分卷可稽。又查，原告95年度透過施志鴻所屬業務員李丙
      奕招攬而參加上開學校綠美化工程捐贈案，證人李丙奕於
      偵查中具結證稱：伊所有經手的客戶，在95年度學校綠美
      化工程部分伊都有退款給客戶，甲○○（即本件原告）是
      伊招攬的，客戶實際支出的金額與發票所載金額不符，伊
      都有將8成的款項退給客戶；因甲○○在高雄工作，伊在
      甲○○高雄的辦公室退款給她，伊所經手的每一個客戶，
      伊都是直接將退款交付給他們等語，有板橋地院上開刑事
      判決（第15、16頁參照，上開證詞係李丙奕於板橋地檢96
      年度偵字第27885號偵查卷第38至40頁所為之證述）附原
      處分卷可稽。另查，證人即原告之同事胡躍瀧於板橋地院
      97年度重訴字第2號97年3月20日審判時證稱：此事是李丙
      奕主動跟伊接洽，他說他是公益團體，如果有盈餘，他會
      作結餘分配，他說樹的盈餘大約有7、8成，甲○○有打電
      話問伊是不是有在做這種節稅的事，是不是真的有李丙奕
      這個人，伊有跟甲○○說綠化節稅伊有做等語，亦有板橋
      地院上開刑事判決（第16、17頁參照，上開證詞記載於板
      橋地院上開刑事案件97年3月20日審判筆錄第39至42頁）
      附原處分卷可稽。復查，原告取得羿任公司上開發票後，
      即持以列報系爭年度綜合所得稅結算申報之列舉扣除捐贈
      4,000,000元，惟其實際繳納之款項為發票金額之20%，原
      告確自始知悉可退款之事，亦確有收到退款，業經板橋地
      院97年度重訴字第2號刑事判決，以原告基於以不正當方
      法逃漏稅捐之犯意，將上述不實捐款金額登載於95年度綜
      合所得稅申報書，浮報列舉扣除額之不正當方法逃漏個人
      綜合所得稅，而判處原告有期徒刑6月在案，亦有該刑事
      判決附原處分卷可稽。由上可知，原告匯款4,000,000元
      其中退款80﹪，既已支付800,000元（4,000,000元×20﹪
      ）參與校園綠美化工程之捐贈，被告復查決定追認捐贈扣
      除額800,000元，而就其餘3,200,000元（4,000,000元－8
      00,000元）予以剔除，揆諸前揭法律規定及說明，核無不
      合。是原告主張其並未收到上開8成之退款云云，即無足
      採。又縱若原告確未收到該退款屬實，然依上開刑事判決
      可知，原告依李丙奕指示於95年7月26日匯款4,000,000元
      至指定帳戶時，即已明知系爭綠美化工程之捐贈款項不實
      ，至李丙奕是否對之履行退款80﹪之約定則屬渠等間私權
      糾紛，此於原告虛列捐贈款項之核稅要件事實不生影響，
      原告即使未收到上開80﹪之退款，亦非已將捐贈款項全數
      資助校園綠美化，故其縱有支出，核與所得稅法捐贈扣除
      之公益目的未符，故原告主張應就4,000,000元全數認列
      捐贈扣除額，亦非可採。
（四）至原告主張被告復查決定僅依未確定之刑事判決書等事證
      ，未能審酌證人於刑事審理中之證述瑕疵而有違誤乙節，
      查板橋地院97年度重訴字第2號刑事判決業就原告等犯罪
      事實斟酌全辯論意旨並依職權調查證據，被告並參酌上開
      板橋地院刑事判決、南庄國中95年9月4日莊中總字第0950
      001346號函、慶豐商業銀行匯款委託書、中國國際商業銀
      行國內匯款申請書、羿任公司於大眾銀行之存摺、被告所
      查羿任公司營業稅資料查詢作業、板橋地檢96年10月30日
      板檢榮玄96偵18471字第102841號函及羿任公司所開立之
      統一發票等證據，認定原告於上開板橋地院刑事案件之供
      述及證人施志鴻、李丙奕、胡躍瀧前揭證述互核相符，可
      以採信，而於重審復查決定追認系爭捐贈扣除額800,000
      元，並非僅憑上開板橋地院之刑事判決所載之事證，而未
      審酌上開證人證述之瑕疵，故被告所為剔除原告系爭年度
      申報上開列舉扣除捐贈3,200,000元，尚無可議之處。原
      告此項主張，亦非可取。
五、綜上所述，原告主張均非可採。關於原告系爭年度申報上開
    列舉扣除捐贈3,200,000元部分，被告重核復查決定以原告
    虛報該項捐贈扣除額，而予以剔除，認事用法，核無違誤。
    訴願決定，就該部分遞予維持，亦無不合，原告徒執前詞，
    訴請撤銷，為無理由，應予駁回。又本件事證已臻明確，兩
    造其餘攻擊防禦方法，均核與本件判決結果不生影響，爰不
    一一論述，附此敘明。
六、據上論結，本件原告之訴為無理由，爰依行政訴訟法第98條
    第1項前段，判決如主文。
中    華    民    國    99    年    7     月    13    日
          高雄高等行政法院第四庭
                      審判長法官  蘇  秋  津
                            法官  戴  見  草
                            法官  詹  日  賢
以上正本係照原本作成。
如不服本判決，應於判決送達後20日內向本院提出上訴書狀，其
未表明上訴理由者，應於提起上訴後20日內向本院提出上訴理由
書（須按對造人數附繕本）；如於本判決宣示或公告後送達前提
起上訴者，應於判決送達後20日內補提上訴理由書（須附繕本）
。未表明上訴理由者，逕以裁定駁回。
中    華    民    國    99    年    7     月    13    日
 
                          書記官  宋  鑠  瑾

司法院資訊處製作；財團法人民間司法改革基金會備份。
